臺灣高等法院臺中分院民事裁定　96年度抗字第166號
抗　告　人　合作金庫銀行股份有限公司
法定代理人　乙○○
相　對　人　甲○○
上列抗告人因與相對人間強制執行聲明異議事件，對於民國95年
11月2日臺灣南投地方法院93年度執字第2011號駁回異議之裁定
提起抗告，本院裁定如下：
    主  文
抗告駁回。
抗告程序費用由抗告人負擔。
    理  由
一、本件抗告意旨略以：抗告人前以原法院92年度促字第14833
    號及14834號支付命令為執行名義，聲請原法院就相對人所
    有如原裁定附表所示不動產實施強制執行（93年度執字第
    2011號），原法院於執行程序中之95年3月30日，以投院霞
    93執孝字第2011號函，將相對人甲○○、債務人尤麗麗、第
    三人黃修益間就上述強制執行之不動產所設定之租賃關係予
    以除去，經相對人對該函所示之執行行為聲明異議，原法院
    審酌結果，認為異議之聲明有理由，於同年6月13日，以投
    院霞93執孝字第2011號函，將原法院上述95年3月30日除去
    租賃關係之執行命令予以撤銷。惟查：相對人即債務人甲○
    ○於上述執行標的物之土地上所建如原裁定附表編號1、3
    之埔里鎮○○○段360之1、360之3建號建物（下稱系爭建物
    ），就其使用本件查封之土地，係向同案之執行債務人尤麗
    麗租賃土地而興建，就該土地有租賃或使用借貸關係存在，
    而此土地租賃或使用借貸關係之存續，已影響抗告人之抵押
    權，自應予以除去，以無租賃狀態拍賣，亦即執行法院不應
    將上述除去租賃關係之執行命令予以撤銷，以保障債權人即
    抗告人之權利，詎原執行法院竟於95年6月13日，以上述函
    文將原法院95年3月30日除去租賃關係之執行命令予以撤銷
    ，即有未合，抗告人向原執行法院提出異議，原執行法院於
    95年11月2日，以裁定駁回抗告人之異議，容有未洽，爰對
    原裁定提起抗告，求予廢棄等語。
二、按不動產所有人設定抵押權後，於同一不動產上固得設定地
    上權或其他權利，但其抵押權不因此而受影響，民法第八百
    六十六條定有明文。又不動產所有人設定抵押權後，如與第
    三人訂立租賃契約而影響抵押物之售價以致抵押權無法受清
    償者，該租賃契約對於抵押權人不生效力，抵押權人因屆期
    未受清償，聲請拍賣抵押物時，執行法院自可依法以無租賃
    狀態逕予執行，亦經司法院以院字第一四四六號解釋在案。
    另「辦理強制執行事件應行注意事項第五十七項第四款」：
    「不動產所有人設定抵押權後，於同一不動產上設定地上權
    或其他權利或出租於第三人，因而價值減少，致其抵押權所
    擔保之債權不能受滿足之清償者，執行法院得依聲請或依職
    權除去後拍賣之」。依上說明，抵押權人於執行程序就執行
    標物聲請執行法院除去租賃權，以無租賃狀態逕予強制執行
    ，其前提要件需為：不動產設定抵押權後始與第三人設定租
    賃關係。若於不動產設定抵押權前即已成立租賃關係或使用
    借貸關係者，即與除去租賃權要件不合。
三、本件執行標的物如原裁定附表所示之土地，係同案債務人尤
    麗麗所有，於87年1月19日設定抵押權予抗告人，有土地登
    記簿謄本附卷可稽。而原裁定附表編號1、3所示之建物，係
    相對人即債務人甲○○於上開抵押權設定前之84年間即已完
    成建造（為未保存登記建物），有卷附之南投縣政府建設局
    84投埔鎮建使字第20號雜項使用執照影本附卷可參，且為兩
    造所不爭執，堪信為真實。顯見相對人就系爭建物所坐落之
    土地，於系爭抵押權設定之前即有租賃或使用借貸關係存在
    。該租賃或使用借貸關係既係於系爭抵押權設定前即已成立
    ，依上述說明，抵押權人即抗告人即不得於執行程序請求法
    院除去相對人與地主尤麗麗間就土地所成立之租賃或使用借
    貸關係。抗告人雖以上述建物所坐落之基地所有權人尤麗麗
    曾於設定抵押權時簽立切結書，表示願將其所有之上開基地
    ，一併設定抵押給抗告人，既然上述建物所坐落之土地亦在
    抵押權擔保範圍內，抗告人仍可主張相對人就上述土地，與
    土地所有權人尤麗麗間所成立之租地建屋契約關係有害抗告
    人之抵押權，抗告人仍可請求除去該租賃權等語。惟按民法
    第758條規定：「不動產物權，依法律行為而取得設定、喪
    失及變更者，非經登記，不生效力」。依此規定，抵押權之
    設定，非經登記不生效力，系爭建物係屬未辦理保存登記之
    建物，未編建號，本質上不可能於其上設定抵押權，則抗告
    人主張伊可以建物抵押權人之地位，聲請除去相對人與地主
    尤麗麗間之租地建屋關係，自屬無據，原法院就此部分，認
    抗告人不得請求除去相對人與地主尤麗麗間之租地建屋關係
    ，駁回抗告人異議之聲明，並無不合。至抗告人就系爭建物
    聲請除去相對人與第三人黃修益間之租賃關係部分：按抵押
    權人於強制執行程序就執行標物聲請執行法院除去租賃權，
    其前提要件需為：出租之不動產需為抵押權之標的物（即強
    制執行之標的），業如上述。本件相對人雖曾將系爭建物出
    租給第三人黃修益，惟系爭建物並非本件抵押權之標的物之
    情，已詳如前所述，系爭建物既未設定抵押給抗告人，則抗
    告人於實行抵押權時，自不得請求執行法院將系爭建物之租
    賃關係除去。再按強制執行法第51條第2項規定：「實施查
    封後，債務人就查封物所為移轉、設定負擔或其他有礙執行
　　效果之行為，對於債權人不生效力」。本件系爭建物之查封
  　日期為94年3月4日，有建物登記簿謄本附於執行卷可憑，而
    相對人（即債務人）將系爭建物出租給第三人黃修益之日期
    為92年6月26日（租期屆滿日為100年12月31日止），有原法
    院公證處公證書影本附於執行卷足參，顯見相對人係於系爭
    建物查封前即已將系爭建物出租給第三人黃修益，依上述法
    條規定，該租賃契約仍對債權人即抗告人發生效力，債權人
    即抗告人即不得主張租約對伊不生效力而請求執行法院除去
    租賃關係，原法院就此部分認抗告人不得請求除去相對人與
    第三人黃修益間之租賃契約，駁回抗告人此部分異議之聲明
    ，亦無不合。抗告人具狀對原裁定提起抗告，僅稱抗告理由
    後補，迄今已逾五月仍未見補理由，其抗告為不可採，應予
    駁回。
三、依強制執行法第30條之1、民事訴訟法第495條之1第1項、第
    449條第1項、第95條、第78條，裁定如主文。
中　　華　　民　　國　　96　　年　　4 　　月　　27　　日
                  民事第一庭    審判長法　官　吳火川
                                      法　官  饒鴻鵬
                                      法　官  邱森樟
以上正本係照原本作成。
再為抗告應以適用法規顯有錯誤為理由，並經本院之許可，該許
可以原裁定所涉及之法律見解具有原則上之重要性者為限。
如提起再抗告者應於裁定送達後十日內向本院提出抗告理由狀（
須按照他造人數附具繕本）並繳納抗告裁判費新臺幣壹仟元，同
時委任律師或具有律師資格之關係人為代理人。
　　　　　　　　　　　　　　　　　　　書記官　鄧智惠
中　　華　　民　　國　　96　　年　　4 　　月　　30　　日
                                                      Ｃ
